臺灣臺中地方法院刑事判決　　　　　　　96年度易字第1066號
公　訴　人　臺灣臺中地方法院檢察署檢察官
被　　　告　乙○○
選任辯護人　江燕鴻律師
　　　　　　林志忠律師
上列被告因妨害名譽案件，經檢察官提起公訴（九十五年度偵續
字第三三八號），本院判決如下：
    主    文
乙○○公然侮辱人，處拘役肆拾日，如易科罰金，以銀元佰元
即新臺幣玖佰元折算壹日。
    犯罪事實
一、乙○○於民國九十四年五月十一日二十時許，在位於臺中市
    ○區○○路六八號之瑪利諾會會館內，因不滿阮德潤神父對
    於教堂購買建堂土地及收支帳冊之說明，而與甲○○發生爭
    執，詎乙○○竟心生不滿，在上址瑪利諾會會館內之不特定
    人得共聞共見之公共場所，基於侮辱他人之犯意，以足以貶
    低甲○○人格之「我有三個以上之證人，你與阮神父沒有不
    倫關係嗎？你敢不敢發誓，你發誓啊，你發誓啊」等語公然
    辱罵甲○○，使甲○○感受人格遭侮辱。
二、案經甲○○訴由臺灣臺中地方法院檢察署檢察官偵查起訴。
    理    由
壹、證據能力之說明：
　　刑事訴訟法第一百五十九條之五規定，被告以外之人於審判
　　外之陳述，雖不符前四條之規定，而經當事人於審判程序同
  　意作為證據，法院審酌該言詞陳述或書面陳述作成時之情況
    ，認為適當者，亦得為證據。當事人、代理人或辯護人於法
    院調查證據時，知有第一百五十九條第一項不得為證據之情
    形，而未於言詞辯論終結前聲明異議者，視為有前項之同意
    。本件被告於本院調查證據時，已知告訴人甲○○、證人張
    志勇於警詢及於偵查中所為之陳述，係審判外之陳述，而未
    於言詞辯終結前聲明異議，視為同意作為證據，且本院審酌
    該陳述作成時之情況，認為適當，故前開告訴人甲○○、證
    人張志勇於警詢及偵查中之陳述有證據能力。
貳、認定犯罪事實所憑之證據及論罪科刑：
一、訊據被告固坦承有於上揭時地與告訴人甲○○發生爭執，惟
    矢口否認有何公然侮辱之犯行，辯稱：我當天有說「你與神
    父什麼關係，他為什麼特別照顧你」，告訴人有回話，我才
    接著說「你敢發誓你沒有，你發誓，你發誓」這些話，我沒
    有對甲○○講到「不倫」二字，我的四個證人劉峻偉、賀心
    韻、廖進輝、張甘秀麗也都可以證明等語。經查：
  (一)被告於上開時地，與告訴人發生爭執，而對告訴人說：「我
    有三個以上之證人，你與阮神父沒有不倫關係嗎？你敢不敢
    發誓，你發誓啊，你發誓啊」等語之事實，業據證人即告訴
    人甲○○、證人張志勇於警詢及偵查中證述明確（見臺灣臺
    中地方法院檢察署九十五年度他字第三○三二號偵查卷第三
    頁、第十頁、第十六頁、臺灣臺中地方法院檢察署九十五年
    度偵字第一五六三八號偵查卷第四頁），核與證人熊臺華、
    張臺鳳、黃麗珠、張志凱於偵查中證述之情節相符合（見臺
    灣臺中地方法院檢察署九十五年度偵字第一五六三八號偵查
    卷第三頁、第四頁、第十九頁），而證人張志勇、張臺鳳於
    偵查中之證述以及證人熊臺華於偵審中之證述，均係具結後
    所為，如有虛偽不實，即須受偽證罪之處罰，證人熊臺華、
    張臺鳳、張志勇與被告並無仇恨怨隙等情，亦據被告自承在
    卷（見臺灣臺中地方法院檢察署九十五年度偵續字第三三八
    號偵查卷第十四頁），豈有甘冒受偽證罪刑事追訴之風險，
    設詞構陷被告之可能，且證人黃麗珠、張志凱二人與證人熊
    臺華、張臺鳳、張志勇三人所證述之情節均大致相符合，益
    徵證人熊臺華、張臺鳳、張志勇之上開證述，並非子虛，而
    可採信。況被告於警詢時先供稱：九十四年五月十一日二十
    時許，伊有在臺中市○區○○路六八號瑪利諾會會館內遇到
    甲○○，伊忘記有無和甲○○發生爭吵，也忘記有無大聲咆
    哮指甲○○說跟阮德潤神父有不倫關係，並要甲○○發誓，
    當時伊是跟一個教友張志凱發生爭執，甲○○就捲入其中，
    雙方就發生爭執，現場當時狀況很亂，時間太久伊記不清楚
    等語（見臺灣臺中地方法院檢察署九十五年度他字第三○三
    二號偵查卷第七頁），惟其於偵查中又改稱：經後來伊詢問
    其他在場的人聽到的話，伊是說：「你到底與阮神父有何關
    係？為何他特別照顧你，你發誓，你發誓啊」等語（見臺灣
    臺中地方法院檢察署九十五年度他字第三○三二號偵查卷第
    十六頁），然參以被告於偵查中供稱：伊當初是認為甲○○
    與阮德潤神父有利益關係，因為甲○○跟他母親有一個賣飲
    料的攤位擺在教堂門口旁邊的騎樓，也是教堂的土地，教會
    在西屯區買了一個建地，也是用甲○○母親的名義買的，而
    且甲○○有在做直銷，阮德潤神父有找伊去聽，所以伊認為
    甲○○與阮德潤神父有利益關係等語（見臺灣臺中地方法院
    檢察署九十五年度偵續字第三三八號偵查卷第九頁），可見
    被告因教堂以告訴人母親之名義購買建堂土地及告訴人在教
    堂擺放販賣飲料之攤位等事早已對告訴人有所不滿，而於九
    十四年五月十一日二十時許，證人阮德潤神父又係在上址瑪
    利諾會會館內舉行教堂購買建堂土地及收支帳冊之說明會，
    被告當時顯非因臨時與告訴人發生爭執始脫口質疑告訴人與
    證人阮德潤神父，衡情，即使被告因事隔已久無法完全記憶
    清楚當時所說之詳細內容，但對於其與告訴人發生爭執以及
    爭執之主要內容，自不可能毫無任何記憶，惟被告於警詢時
    先稱忘記有無與告訴人發生爭吵，嗣於偵查中又辯稱伊事後
    聽其他在場人講才知道伊當時向告訴人說的內容，實有違常
    情，況證人賀心韻、劉峻偉於偵查中均證稱：並未聽到乙○
    ○說「你發誓」三個字等語（見臺灣臺中地方法院檢察署九
    十五年度偵字第一五六三八號偵查卷第四頁、第五頁），益
    見被告於警詢所為前開供述，顯係出於心虛之舉。
  (二)證人阮德潤於本院審理時證稱：伊聽得懂一點點國語，臺語
    比較聽得懂，乙○○都是跟伊講臺語，乙○○罵高珮華時是
    用國語講，也有摻雜一些臺語，花的國語跟臺語是一樣的，
    所以伊聽得懂，乙○○說「你發誓、你發誓」是用國語講的
    ，在乙○○講出「你發誓、你發誓」這些話之前，乙○○也
    有對甲○○說話，但是，這部分伊聽不懂等語（見本院卷第
    五一頁、第五二頁），且證人張志勇、張臺鳳於偵查中以及
    證人熊臺華於偵審中均證述被告當時有要告訴人發誓之言語
    ，而被告亦自承伊當時有說「你敢發誓，你發誓，你發誓」
    等語（見臺灣臺中地方法院檢察署九十五年度偵字第一五六
    三八號偵查卷第五頁），顯見被告當時與告訴人發生爭執時
    確有說出要告訴人發誓之言語，應無疑義。再參以證人熊臺
    華、張志勇、張臺鳳於偵查中均證述被告面對告訴人，大聲
    咆哮足以讓在場的人都聽到等情明確（見臺灣臺中地方法院
    檢察署九十五年度偵字第一五六三八號偵查卷第三頁、第四
    頁），而證人劉峻偉於偵查中證稱：乙○○面對著甲○○，
    大聲咆哮足以讓在場的人都聽到，乙○○說：「你們是什麼
    關係？」一次等語（見臺灣臺中地方法院檢察署九十五年度
    偵字第一五六三八號偵查卷第五頁），證人張甘秀麗、廖進
    輝於偵查中均證稱：乙○○是用大聲的語氣，聽起來很大聲
    等語（見臺灣臺中地方法院檢察署九十五年度偵字第一五六
    三八號偵查卷第十九頁），可見被告與告訴人發生爭執時，
    十分激烈，且被告說話之音量實足以讓在場的人都聽到，應
    無疑問。而證人賀心韻於偵查時雖證稱：乙○○面對著甲○
    ○，伊站在乙○○旁邊，所以聽得很清楚，乙○○說：「你
    跟神父什麼關係？」等語（見臺灣臺中地方法院檢察署九十
    五年度偵字第一五六三八號偵查卷第四頁），惟其於偵查中
    亦自承伊並未聽到乙○○講「你發誓」三個字，因為伊當時
    很激憤，所以可能不是聽得很完整等情（見臺灣臺中地方法
    院檢察署九十五年度偵字第一五六三八號偵查卷第四頁、第
    五頁），是以證人賀心韻於偵查中之證述尚不足以作為被告
    有利之認定。另證人劉峻偉於偵查中雖證稱乙○○說「你們
    是什麼關係？」等語（見臺灣臺中地方法院檢察署九十五年
    度偵字第一五六三八號偵查卷第五頁），且證人張甘秀麗、
    廖進輝於偵查中均證稱：乙○○並未說「不倫」，只說：「
    你和神父有何關係」等語（見臺灣臺中地方法院檢察署九十
    五年度偵字第一五六三八號偵查卷第十九頁），但證人劉峻
    偉竟未聽到被告要求告訴人發誓之言語，而證人張甘秀麗、
    廖進輝則均未提及被告要求告訴人發誓之情形，顯見證人劉
    峻偉、張甘秀麗及廖進輝對於案發當時被告與告訴人之對話
    內容之記憶並非十分清楚而完整，顯有部分內容記憶不清或
    缺漏之情形，故證人劉峻偉、張甘秀麗及廖進輝於偵查中之
    證述，亦難據以為被告有利之認定。
  (三)辯護意旨雖以被告當時只是用質問的語氣來問告訴人，而告
    訴人亦有回答被告敢發誓，此僅係被告與告訴人二人間之對
    答方式，被告並無公然侮辱告訴人之故意，且告訴人說有錄
    音帶，但卻又未提出錄音帶，並說錄音帶已被證人阮德潤秘
    密洗掉，惟證人阮德潤已證述並無洗掉錄音帶之情事，因而
    認並無證據可證明被告有公然侮辱主觀犯意云云，惟被告於
    上開時地，有對告訴人說「我有三個以上之證人，你與阮神
    父沒有不倫關係嗎？你敢不敢發誓，你發誓啊，你發誓啊」
    等語之事實，已如前述，而被告於偵查中亦供承告訴人未婚
    ，證人即神父阮德潤是神職也不能結婚等情（見臺灣臺中地
    方法院檢察署九十五年度偵字第一五六三八號偵查卷第二○
    頁），但被告卻在瑪利諾會會館內大聲質疑告訴人與證人阮
    德潤有不倫關係，且表示有三個以上的證人，並進而質疑告
    訴人是否敢就此事發誓，其所為之陳述以非單純質疑告訴人
    與證人阮德潤是否有不倫關係，而係表示其有證人可以證明
    告訴人與證人阮德潤有不倫之關係。又告訴人雖未提出被告
    當時之錄音帶，但被告於案發當時所陳述之內容業經證人熊
    臺華、張臺鳳、張志勇、張志凱、黃麗珠等人證述明確，告
    訴人雖未提出當時之錄音帶，實難憑此而為被告有利之認定
    。
  (四)綜上所述，被告所辯顯係臨訟避就之詞，不足採信，本件事
    證明確，被告公然侮辱之犯行，堪以認定
二、查被告行為後，刑法業於九十四年二月二日修正公布，九十
    五年七月一日起施行，其中與本件有關部分之第二條、第三
    十三條第五款、第四十一條均業已修正。按「行為後法律有
    變更者，適用行為時之法律，但行為後之法律有利於行為人
    者，適用最有利於行為人之法律」，修正後刑法第二條第一
    項定有明文。此條規定係規範行為後法律變更所生新舊法律
    比較適用之準據法，本身尚無新舊法比較之問題，於新法施
    行後，應一律適用新法第二條第一項之規定，為「從舊從輕
    」之比較，先予敘明。再按本次法律變更，比較時應就罪刑
    有關之共犯、未遂犯、想像競合犯、牽連犯、連續犯、結合
    犯，以及累犯加重、自首減輕暨其他法定加減原因（如身分
    加減）與加減例等一切情形，綜其全部罪刑之結果而為比較
    （最高法院九十五年五月二十三日九十五年度第八次刑庭會
    議決議參照）。茲就本件新舊法比較結果說明如下：
  (一)修正後刑法第三十三條第五款規定「罰金：新臺幣一千元以
    上，以百元計算之。」，與修正前刑法第三十三條第五款規
    定「罰金：一元以上。」不同。比較新舊法結果，以舊法較
    有利於行為人，新法並無對被告二人較為有利之情形，故依
    刑法第二條第一項前段規定，本案關於刑法第三百零九條第
    一項之法定刑罰金部分，自應適用行為時之法律即修正前刑
    法第三十三條第五款規定決定其罰金部分之法定刑。
  (二)被告行為後，罰金罰鍰提高標準條例第二條業已刪除，而刑
    法第四十一條第一項前段關於易科罰金之折算標準已由舊法
    之銀元一百元、二百元、三百元修正為新臺幣一千元、二千
    元、三千元，因屬科刑規範事項之變更，其折算標準為裁判
    時所應諭知，自有就新舊法規定比較之必要，經比較新舊法
    結果，以被告行為時之舊法較為有利於被告，新法並無對被
    告有較為有利之情形，是依刑法第二條第一項前段之規定，
    本件應適用被告行為時之舊法即依修正前刑法第四十一條第
    一項前段、修正前罰金罰鍰提高標準條例第二條、現行法規
    所定貨幣單位折算新臺幣條例第二條之規定，諭知以銀元三
    百元即新臺幣九百元折算一日為易科罰金之折算標準。
  (三)經綜合與本案罪刑有關之法定刑罰金最低標準及易科罰金標
    準之情形，比較新舊法結果，新法並無較有利於被告之情形
    ，依刑法第二條第一項前段之規定，本案仍應適用行為時即
    修正前刑法第四十一條第一項前段論罪科刑。
三、按刑法上之公然侮辱罪，僅其侮辱行為足使不特定人或多數
    人得以共見共聞，而其內容足以貶損他人社會評價之輕蔑行
    為，即足成立。被告於瑪利諾會會館內，以「我有三個以上
    之證人，你與阮神父沒有不倫關係嗎？你敢不敢發誓，你發
    誓啊，你發誓啊」等語指稱告訴人甲○○與證人阮德潤有不
    倫關係，而所謂「不倫關係」乃係指他人有違背道德倫常之
    男女感情關係而言，被告任意指涉未婚之告訴人及從事神職
    之證人阮德潤二人有不倫關係，衡諸一般社會通念，已足使
    告訴人在精神上、心理上感受到難堪，且客觀上已足以貶低
    他人對告訴人之社會評價，且告訴人亦因此感到人格受辱，
    核被告所為，係犯刑法第三百零九條第一項之公然侮辱罪。
    爰審酌被告並無犯罪前科，有臺灣高等法院被告前案紀錄表
    在卷可稽，素行尚佳，然其僅因細故與告訴人發生爭執，即
    公然以上開言詞辱罵告訴人，犯後猶飾詞卸責之態度，未見
    悔意及犯罪手段、目的暨所生之危害等一切情狀，量處如主
    文所示之刑，並諭知易科罰金之折算標準，以資懲儆。
據上論斷，應依刑事訴訟法第二百九十九條第一項前段，刑法第
二條第一項前段、第三百零九條第一項、（修正前）第三十三條
第五款、（修正前）第四十一條第一項前段，罰金罰鍰提高標準
條例第一條前段、（修正前）第二條，現行法規所定貨幣單位折
算新臺幣條例第二條，判決如主文。
本案經檢察官楊仕正到庭執行職務。
中　　華　　民　　國　　96　　年　　6　　月　　25　　日
                  刑事第九庭    審判長法  官  周瑞芬
                                      法  官  何世全
                                      法  官  余德正
以上正本證明與原本無異。
如不服本判決，應於送達後十日內向本院提出上訴狀（須附繕
本），上訴於臺灣高等法院臺中分院。
                                      書記官  廖日晟
中　　華　　民　　國　　96　　年　　6 　　月　　25　　日
附錄論罪科刑法條
刑法第309條第1項
公然侮辱人者，處拘役或三百元以下罰金。
